臺灣臺中地方法院刑事判決　　　　　　　100年度易字第381號
公　訴　人　臺灣臺中地方法院檢察署檢察官
被　　　告　李瑋翔
上列被告因詐欺案件，經檢察官提起公訴（99年度偵字第27725號）
，本院判決如下：
    主    文
李瑋翔幫助意圖為自己不法之所有，以詐術使人將本人之物交付
，累犯，處有期徒刑伍月，如易科罰金，以新台幣壹仟元折算壹
日。
    犯罪事實
一、李瑋翔於民國96年間因偽造文書及散佈猥褻物品案件，經本
    院於96年6月11日以96年度中簡字第1744號判處有期徒刑各3
    月，定應執行刑為有期徒刑4月，於96年8月22日確定，嗣經
    本院於96年10月4日以96年度聲減字第5813號減刑，定應執
    行刑為有期徒刑2月，於96年12月10日確定，甫於97年3月13
    日易科罰金執行完畢。猶不知悔改，雖可預見如將自己使用
    之金融機構帳戶之金融卡、密碼交予他人使用，有供不法詐
    騙集團利用，而成為詐欺取財犯罪工具之可能，竟仍基於幫
    助他人詐欺取財之不確定故意，於民國99年1月15日某時，
    在臺中市○○路大潤發賣場，將其堂姐李宛蓉（業經臺灣桃
    園地方法院檢察署檢察官為不起訴處分）所有之板信商業銀
    行八德分行帳號00000000000000001號帳戶金融卡及密碼，
    交給某真實姓名年籍不詳之成年人，該人士取得該帳戶之金
    融卡及密碼後，隨即轉交所屬之詐騙集團使用；該詐騙集團
    成員意圖為自己不法之所有，在雅虎奇摩拍賣網站上刊登販
    賣喇叭之不實訊息。適黃怡禎於99年1月16日上午7時26分許
    ，在臺北縣三峽鎮○○路76號5樓住處內上網時，見該不實
    訊息，信以為真，便在下標後，依該詐騙集團成員所寄發之
    電子郵件指示，於當日13時6分許，透過郵局自動櫃員機操
    作機器，而受騙匯款新台幣（下同）3,800元入上開帳戶中
    。嗣因黃怡禎始終未收到貨品，察覺受騙，報警處理，而循
    線查悉上情。
二、案經臺北縣政府警察局三峽分局報請臺灣板橋地方法院檢察
    署呈請臺灣高等法院檢察署核轉臺灣桃園地方法院檢察署，
    再經臺灣桃園地方法院檢察署呈請臺灣高等法院檢察署轉由
    臺灣臺中地方法院檢察署檢察官偵查起訴。
    理      由
壹、證據能力方面：
一、按被告以外之人於審判外之言詞或書面陳述，除法律有規定
    者外，不得作為證據，刑事訴訟法第159條第1項固定有明文
    ，惟被告以外之人於審判外之陳述，雖不符同法第159條之1
    至之4規定，而經當事人於審判程序同意作為證據，法院審
    酌該言詞陳述或書面陳述作成時之情況，認為適當者，亦得
    為證據，同法第159條之5第1項亦有明文。立法意旨在於傳
    聞證據未經當事人之反對詰問予以核實，原則上先予排除。
    惟若當事人已放棄反對詰問權，於審判程序中表明同意該等
    傳聞證據可作為證據；或於言詞辯論終結前未聲明異議，基
    於尊重當事人對傳聞證據之處分權，及證據資料愈豐富，愈
    有助於真實發見之理念，且強化言詞辯論主義，使訴訟程序
    得以順暢進行，上開傳聞證據亦均具有證據能力。查本案被
    告及公訴人對於本判決所引用之下列各項證據方法之證據能
    力，於本院審理中調查證據時，均同意作為證據（見本院卷
    第16頁）。是本案被害人黃怡禎於警詢之指訴及被告提出之
    便利通廣告即有證據能力。且查，依刑事訴訟法第159條之4
    規定，除前3條之情形外，下列文書亦得為證據：「一、除
    顯有不可信之情況外，公務員職務上製作之紀錄文書、證明
    文書。二、除顯有不可信之情況外，從事業務之人於業務上
    或通常業務過程所須製作之紀錄文書、證明文書。三、除前
    二款之情形外，其他於可信之特別情況下所製作之文書。」
    此係因公務員職務上製作之紀錄文書或證明文書，係公務員
    依職權所為，與其責任、信譽攸關，若有錯誤、虛偽，公務
    員可能因此擔負刑事及行政責任，且該等文書經常處於可能
    受公開檢查之狀態，其正確性及真實之保障極高；另從事業
    務之人在業務上或通常業務過程製作之上開文書，因係於通
    常業務上不間斷而規律之記載，一般均有專業之人員校對，
    記錄時亦無預見日後將作為特定案件證據之偽造動機，其虛
    偽之可能性較小，且如讓製作者以口頭方式在法庭上再重述
    過去之事實或數據，實際上有其困難，二者具有一定程度之
    不可代替性，是除非有顯不可信之情況外，上開公務文書或
    業務文書應均具有證據能力。是本案之桃園縣政府警察局蘆
    竹分局南崁派出所受理詐騙帳戶通報警示簡便格式表、桃園
    縣政府警察局蘆竹分局詐騙帳戶通報警示、詐騙電話斷話案
    件報告表、內政部警政署反詐騙案件紀錄表、桃園縣政府警
    察局蘆竹分局南崁派出所受理刑事案件報案三聯單、桃園縣
    政府警察局蘆竹分局南崁派出所受理各類案件紀錄表，均為
    公務員職務上製作之文書；李宛蓉所有八德分行帳號000000
    00000000001號帳戶之交易明細表、板信商業銀行集中作業
    中心100年2月8日板信集中字第1007470165號函及該函檢送
    之李宛蓉所有八德分行帳號00000000000000001號帳戶之交
    易明細表，被告提出之威寶電信通聯紀錄，均為從事業務之
    人在業務上製作之文書，均無顯不可信情事。本院審酌證據
    作成之形式，均無瑕疵、與待證事實具有關聯性等情況，認
    為適當，且均無不法取得之情形，應認得為證據。
二、次按被告以外之人於偵查中向檢察官所為之陳述，除顯有不
    可信之情況者外，得為證據，刑事訴訟法第159條之1第2項
    定有明文。其立法理由係以偵查中對被告以外之人所為之偵
    查筆錄，或被告以外之人向檢察官所提之書面陳述，性質上
    均屬傳聞證據，且常為認定被告有罪之證據，自理論上言，
    如未予被告反對詰問、適當辯解之機會，一律准其為證據，
    似與當事人進行主義之精神不無扞格之處，對被告之防禦權
    亦有所妨礙，然刑事訴訟法規定檢察官代表國家偵查犯罪、
    實行公訴，依法有訊問被告、證人、鑑定人之權，且實務運
    作時，偵查中檢察官向被告以外之人所取得之陳述，原則上
    均能遵守法律規定，不致違法取供，其可信性甚高，為兼顧
    理論與實務，而對被告以外之人於偵查中向檢察官所為之陳
    述，除顯有不可信之情況者外，得為證據。乃同法第159條
    第1項所謂得作為證據之「法律有規定者」之一，為有關證
    據能力之規定，係屬於證據容許性之範疇。查證人即本案帳
    戶開立人李宛蓉於99年4月29日在偵查中具結所為之證述，
    乃係經檢察官依法訊問而於偵查中具結所為證述，因無其他
    事證足資認定其於檢察官訊問時有受違法取供情事，復無何
    特別不可信之情況，是認有證據能力，而得作為本案之證據
    。
三、又按供述證據係以人之陳述，供為證明其陳述內容之事實之
    用；證人之陳述，往往因受其觀察力之正確與否，記憶力之
    有無健全，陳述能力是否良好，以及證人之性格如何等因素
    之影響，而具有游移性；或言不盡情，或故事偏袒，致所認
    識之事實未必與真實事實相符。至於非供述證據，則以物（
    包括一般之物及文書）之存在或狀態為其證據，客觀上已具
    備一定程度之不可代替性，且或係於不間斷、有規律之過程
    中所取得，並無預見日後可能會被提供作為證據之偽造動機
    。故比較言之，非供述證據應屬優勢證據，其評價上之裁量
    自較之於供述證據為強；傳聞法則主要之作用在確保當事人
    之反對詰問權。由於傳聞證據有悖直接審理主義及言詞審理
    主義諸原則，影響程序正義之實現，應予排斥以保障被告之
    反對詰問權。刑事訴訟法第159條第1項規定，被告以外之人
    於審判外之言詞或書面陳述，除法律另有規定外，不得作為
    證據。係屬傳聞法則之規定。同法第159條之1至第159條之5
    則屬傳聞法則之例外規定。上開傳聞法則及其例外之規定係
    規範供述證據之證據能力。至於以文書之物理外觀作為證據
    ，則屬物證之範圍，並無上開傳聞法則規定之適用問題，如
    該文件非出於違法取得，並已經依法踐行調查程序，即不能
    謂其無證據能力。至其證明力如何，則由法院於不違背經驗
    法則及論理法則之前提下，本於確信自由判斷(最高法院98
    年台上字第5500號、97年台上字第6153號判決意旨參照)。
    本案被害人黃怡禎郵政自動櫃員機交易明細表、證人李宛蓉
    上開帳號板信商業銀行存摺存款開戶申請書、印鑑卡各1份
    、奇摩拍賣網頁4張，均屬非供述證據，並無傳聞法則之適
    用。又公訴人及被告均未爭執有何違法取得上開物證之情形
    ，復經本院於審理中踐行調查程序，自均有證據能力。
貳、實體方面：
一、訊據被告李瑋翔，固坦承於上開時、地將李宛蓉所有上開板
    信商業銀行八德分行帳戶金融卡連密碼交付他人一情，惟矢
    口否認有幫助詐欺犯行，辯稱：金融卡片是李宛蓉借伊使用
    ，當初伊依求職便利通打電話應徵司機工作，對方說要測試
    卡片並匯款，伊不知金融卡會被騙取供詐欺取財用，伊未詐
    騙被害人，亦未幫助詐欺集團云云。惟查：
(一)、上開板信商業銀行八德分行帳號00000000000000001號帳戶
    ，係證人李宛蓉申辦而交付被告使用一情，業據被告於偵查
    及本院審理時均供述在卷(見臺灣桃園地方法院檢察署99年
    度偵字第19155號卷第11頁、99年度偵字第25294號卷第7頁
    、本院卷第15頁背面、第21頁背面)，並據證人李宛蓉於99
    年4月29日在偵查中具結證述明確(見臺灣桃園地方法院檢察
    署99年度偵字第19155號卷第11頁)，並有證人李宛蓉上開帳
    號板信商業銀行存摺存款開戶申請書、印鑑卡各1份在卷可
    稽(見臺灣板橋地方法院檢察署99年度偵字第16414號卷第11
    ─13頁)，足認被告此部分之自白與事實相符，應堪採信。
(二)、又不詳詐欺集團成員，利用上開李宛蓉帳戶作為詐欺取財之
    工具，在雅虎奇摩拍賣網站上刊登販賣喇叭之不實訊息，被
    害人黃怡禎於99年1月16日上午7時26分許，在臺北縣三峽鎮
    ○○路76號5樓住處內上網時，見該不實訊息，信以為真，
    便在下標後，依該詐騙集團成員所寄發之電子郵件指示，於
    當日13時6分許，透過郵局自動櫃員機操作機器，而受騙匯
    款3,800元入上開帳戶中之事實，亦經被害人黃怡禎於警詢
    中指述明確（見臺灣板橋地方法院檢察署99年度偵字第1641
    4號卷第3頁警詢筆錄)，並有郵政自動櫃員機交易明細表、
    奇摩拍賣網頁、李宛蓉所有上開帳戶之交易明細表、桃園縣
    政府警察局蘆竹分局南崁派出所受理詐騙帳戶通報警示簡便
    格式表、桃園縣政府警察局蘆竹分局詐騙帳戶通報警示、詐
    騙電話斷話案件報告表、內政部警政署反詐騙案件紀錄表、
    桃園縣政府警察局蘆竹分局南崁派出所受理刑事案件報案三
    聯單、桃園縣政府警察局蘆竹分局南崁派出所受理各類案件
    紀錄表、板信商業銀行集中作業中心100年2月8日板信集中
    字第1007470165號函及該函檢送之李宛蓉所有上開帳戶之交
    易明細表在卷可稽（分別見臺灣板橋地方法院檢察署99年度
    偵字第16414號卷第5、15、16─20、21─24頁，本院卷第12
    ─13頁)。堪認不詳詐欺集團之成員，確有利用被告交付金
    融卡及密碼之上開帳戶，對被害人黃怡禎實行詐欺取財犯罪
    之事實。
(三)、被告雖以前詞置辯，並據其提出便利通廣告及通聯紀錄為證
    (見臺灣桃園地方法院檢察署99年度偵字第19155號卷第12頁
    背面─13頁)。然查：
１、關於被告交付上開帳戶之金融卡及密碼緣由，被告於本院
    100年3月4日審理時乃供述：係因伊應徵便利通廣告上之康
    帝時尚俱樂部公司之馬伕，並客人款項會轉入伊所提供之上
    開帳戶內，再轉給公司，致提供金融卡及密碼云云(見本院
    卷第23頁)，惟其於同日又供述：係於臺中市○○路大潤發
    賣場交付上開帳戶之金融卡及密碼云云(見本院卷第22頁)。
    則被告既乃應徵便利通廣告上之康帝時尚俱樂部公司之馬伕
    ，卻在與該公司全然無關之臺中市○○路大潤發賣場交付上
    開帳戶之金融卡及密碼，並不知交付者之姓名年籍資料，已
    與常理不合，被告所辯，已非無疑。再應徵馬伕之公司竟會
    將客人款項轉入初應徵馬伕之帳戶再轉至公司，徒增風險及
    徒留交易紀錄，亦與常理不合。被告所辯，已無可信。
２、關於被告交付上開帳戶之金融卡及密碼情節：(1)、被告於99
    年4月29日偵查中先供稱：對方(即詐欺集團不詳成員)說晚
    上會將金融卡還伊；嗣於同日偵查中又即改稱：對方說當天
    要測試，會先匯款進去，隔天可以領出來就會還予伊，隔天
    未還，伊就發覺不對云云(見臺灣桃園地方法院檢察署99年
    度偵字第19155號卷第11頁)，前後供述已屬不符。(2)、被告
    於上開期日偵查中，並供述：伊隔1天或2天才打電話予李宛
    蓉云云(見臺灣桃園地方法院檢察署99年度偵字第19155號卷
    第11頁)，嗣於100年2月11日在本院準備程序中則供述：伊
    當天晚上就打電話予李宛蓉云云(見本院卷第15頁背面)，前
    後供述亦不相符。(3)、被告於100年3月4日在本院審理中供
    述：因為晚上他們(即詐欺集團成員)沒有與伊聯絡，伊很緊
    張，打電話過去，他們說他們公司會計小姐及經理已經下班
    ，明天他們會與伊聯絡，後未聯絡，伊很緊張，連打了3天
    的電話，16、17及18日都有打云云，(嗣被告自己從袋內拿
    出通聯紀錄)，再改稱：伊18日有打過1次，18日那次內容伊
    有點忘記了，但主要是問他們提款卡何時還？伊工作到底如
    何？對方就說晚一點他們經理會跟伊聯絡，結果都沒有云云
    (見本院卷第23頁)。而依被告所提出之上開通聯紀錄所示，
    被告於99年1月16、17日並未與便利通廣告上所刊載之電話
    聯絡，並其於99年1月18日與該電話聯絡通聯時間僅4秒，亦
    有該通聯紀錄在卷可憑。被告供稱其連打3天電話，16、17
    及18日都有打，並18日通話內容主要是問提款卡何時還？工
    作到底如何？云云，顯亦與事實不符。復徵被告上開所辯，
    並無可信。並被告所提出之上開便利通廣告及通聯紀錄，亦
    無從為有利於被告之認定。
３、另詐欺取財集團以他人金融卡供作款項出入使用，通常會先
    取得金融卡所有人之同意才使用，否則一旦金融卡所有人辦
    理掛失，被害人所匯入之款項即遭凍結無法提領，而金融卡
    所有人反可輕易辦理補發金融卡、變更密碼，將款項提領一
    空，衡以上情，犯罪集團當無甘冒此風險之理。是以，果若
    被告辯稱其所持有上開金融卡乃於99年1月15日某時在臺中
    市○○路大潤發賣場交付不詳姓名年籍之人，並於當晚即已
    發現不對，則持有上開金融卡之犯罪集團根本無法知悉金融
    卡所有人何時將辦理掛失止付，而被害人所匯入之款項是否
    可順利提領即處於不確定狀態，又豈需大費周章向他人詐欺
    取財後，要求被害人匯款至其等無法擔保確可領用之被告提
    供之金融卡帳戶內，且分次提領該等詐欺取得之款項，而可
    能平白為金融卡申請使用人牟利之理。綜上，足證被告上開
    所辯，顯與事實不符，故被告所持有上開金融卡及密碼，乃
    係被告自行提供予不詳之人任意使用無訛。
(四)、按刑法上之故意，分為直接故意（確定故意）與間接故意（
    不確定故意）。「行為人對於構成犯罪之事實，明知並有意
    使其發生者」為直接故意；「行為人對於構成犯罪之事實，
    預見其發生而其發生並不違背其本意者」為間接故意，刑法
    第13條第1項、第2項定有明文。衡諸現今社會常情，一般人
    至金融機關如銀行、郵局等開設帳戶或領用金融卡使用，係
    極為方便容易且迅速之事，如有使用金融存款帳戶或金融卡
    之正當用途，自以使用其本人或可信賴之親友申請之帳戶或
    金融卡，最為便利安全，且若非具意圖以他人帳戶或金融卡
    從事不法用途，並藉以逃避查緝，自無使用他人帳戶或金融
    卡之理。是依一般人通常之知識、經驗，均應知任意提供自
    己帳戶或金融卡予無信賴關係之他人使用，易致他人藉該帳
    戶或金融卡取得不法犯罪所得，且欲以之隱匿帳戶內資金之
    實際取得人之身分；衡諸情理，當時被告係年滿29歲之成年
    人，對此自難諉為不知。而近年來詐欺取財之犯罪類型層出
    不窮，該等犯罪，多數均係利用他人帳戶或金融卡作為詐欺
    所得財物之匯款帳戶，並經媒體廣為披載，被告縱使並不確
    知所提供之金融卡，係遭他人用以對被害人詐欺取財，亦無
    法確知取得金融卡之人係以何種方法於何時地為詐欺取財之
    具體內容，惟對於其所提供之上揭金融卡，將遭人作為詐欺
    取財犯行所得財物匯入及提領之工具使用，應有概括之認識
    ，且可預見其發生，竟仍同意提供，顯對金融卡供他人取得
    不法犯罪所得之用，亦不違背其本意，且其無確信金融卡不
    至遭利用為犯罪之用，仍將金融卡提供他人，被告有基於幫
    助犯罪之不確定故意存在，應堪認定。
(五)、綜上所述，被告所辯屬事後卸責之詞，不足採信。本案事證
    明確，被告犯行堪以認定。
二、論罪科刑：
(一)、按刑法上之幫助犯，係指以幫助之意思，對於正犯資以助力
    ，而未參與實施犯罪之行為者而言。被告將其所持有之上開
    帳戶之金融卡及密碼交付不詳姓名年籍之成年人，該不詳姓
    名年籍之成年人及其所屬詐騙集團之不詳成年成員持以實行
    詐欺取財，被告交付該帳戶之金融卡及密碼之行為，要屬犯
    罪構成要件以外之行為，本院復查無被告對於渠等所為犯行
    之實施，有何犯意聯絡或行為分擔之事實，則被告應屬以幫
    助他人實行犯罪行為之意思，參與構成要件以外之行為，為
    幫助犯。
(二)、查前述不詳姓名年籍之詐欺集團成員意圖為自己不法所有，
    基於詐欺取財之犯意聯絡，施行詐術騙取被害人黃怡禎之金
    錢，其所為係犯刑法第339條第1項之詐欺取財罪。被告基於
    幫助之犯意，提供上開板信商業銀行八德分行之金融卡及密
    碼，幫助詐欺集團成員詐欺，參與施用詐術之構成要件以外
    之行為，核其所為，犯刑法第30條第1項、第339條第1項詐
    欺取財罪之幫助犯。又前揭不詳人等所屬之詐欺集團成員就
    詐欺取財犯行，固有犯意聯絡及行為分擔，為共同正犯，惟
    幫助犯係從犯，從屬正犯而成立，刑法上既無「共同幫助」
    之情，當亦無「幫助共同」之可言（最高法院95年度台上字
    第6767號判決、司法院廳刑一字第1104號函亦同此見解）
    。又被告於96年間因偽造文書及散佈猥褻物品案件，經本院
    於96年6月11日以96年度中簡字第1744號判處有期徒刑各3月
    ，定應執行刑為有期徒刑4月，於96年8月22日確定，嗣經本
    院於96年10月4日以96年度聲減字第5813號減刑，定應執行
    刑為有期徒刑2月，於96年12月10日確定，甫於97年3月13日
    易科罰金執行完畢，有臺灣臺中地方法院檢察署刑案資料查
    註紀錄表及臺灣高等法院被告前案紀錄表在卷可按，其受有
    期徒刑之執行完畢後，5年以內故意再犯有期徒刑以上之本
    罪，為累犯，應依刑法第47條第1項規定加重其刑。再被告
    幫助他人犯詐欺罪，為幫助犯，爰依刑法第30條第2項之規
    定減輕其刑，並依法先加後減。爰審酌被告有上開前科，素
    行非佳（前揭紀錄表參照），提供上開板信商業銀行八德分
    行帳戶之金融卡及密碼予他人詐欺取財使用，使詐欺集團犯
    罪難以查緝，無異助長不法，因其行為導致被害人黃怡禎遭
    詐騙3,800元，且未與被害人達成和解，並影響社會金融交
    易秩序，惟念其本身未實際參與本件詐欺取財之犯行，責難
    性較小，及其犯罪後狡飾犯行，未有悔意，其犯罪後態度尚
    無從為其有利之考量，公訴人求處量處有期徒刑5月尚屬適
    當等一切情狀，量處如主文所示之刑，並諭知易科罰金之折
    算標準。
依刑事訴訟法第299條第1項前段，刑法第30條第1項、第2項、第
339條第1項、第47條第1項、第41條第1項前段，刑法施行法第1
條之1第1項、第2項前段，判決如主文。
本案經檢察官劉玉媛到庭執行職務
中    華    民    國   100    年    3     月    25    日
                    刑事第三庭  審判長法  官  張靜琪
                                      法  官  丁智慧
                                      法  官  陳秋月
以上正本證明與原本無異。
如不服本判決應於收受判決後10日內向本院提出上訴書狀，並應
敘述具體理由；其未敘述上訴理由者，應於上訴期間屆滿後20日
內向本院補提理由書（均須按他造當事人之人數附繕本）「切勿
逕送上級法院」。
告訴人或被害人對於判決如有不服具備理由請求檢察官上訴者，
其上訴期間之計算係以檢察官收受判決正本之日期為準。
                                      書記官  詹東益
中    華    民    國   100    年    3     月    25    日
附錄論罪科刑法條
中華民國刑法第339條第1項：
意圖為自己或第三人不法之所有，以詐術使人將本人或第三人之
物交付者，處5年以下有期徒刑、拘役或科或併科1千元以下罰金
。